臺灣高等法院民事判決  
109年度家上更一字第16號
上  訴  人  沈財義  
訴訟代理人  張靜怡律師
被  上訴人  沈財旺  
訴訟代理人  陳繼民律師
被上訴人即  
承受訴訟人  蕭聰明(蕭沈秀英之承受訴訟人)
上列當事人間撤銷信託事件，上訴人對於中華民國104年9月11日
臺灣桃園地方法院103年度訴字第1679號第一審判決提起上訴，
並為訴之變更，經最高法院發回更審，本院於110年8月18日言詞
辯論終結，判決如下：
    主  文
被上訴人蕭聰明應於繼承蕭沈秀英之遺產範圍內、被上訴人沈財
旺應於繼承沈吳桃之遺產範圍內再連帶給付上訴人新臺幣柒拾貳
萬玖仟零伍拾壹元及自民國一○五年十月十三日起至清償日止，
按年息百分之五計算之利息。
被上訴人沈財旺應於繼承沈吳桃之遺產範圍內就本院一○四年度
上易字第一三三○號判決命蕭沈秀英應給付上訴人新臺幣壹佰肆
拾伍萬捌仟壹佰零壹元本息部分負連帶給付責任。
變更之訴及發回前第三審訴訟費用(除確定部分外)均由被上訴人
連帶負擔。
    事實及理由
壹、程序部分：
一、按當事人死亡者，訴訟程序在有繼承人、遺產管理人或其他
    依法令應續行訴訟之人承受其訴訟以前當然停止。民事訴訟
    法第168條定有明文。本件原被上訴人蕭沈秀英於民國110年
    2月1日死亡，繼承人僅為被上訴人蕭聰明，其餘繼承人皆已
    拋棄繼承，有除戶戶籍謄本、繼承系統表、臺灣桃園地方法
    院家事法庭函可稽（本院卷第187-191頁)，蕭聰明於110年6
    月3日具狀聲明承受訴訟（見本院卷第185頁)，核無不合，
    應予准許。
二、蕭聰明經合法通知，未於言詞辯論期日到場，核無民事訴訟
    法第386條各款所列情形，爰依上訴人之聲請，由其一造辯
    論而為判決。
貳、實體部分：
一、上訴人主張：訴外人沈吳桃係蕭沈秀英、被上訴人沈財旺之
    被繼承人，其於88年11月2日以代筆遺囑（下稱系爭遺囑）
    將其所有坐落桃園市○○區○○○段○○○○段000地號土地，所有權
    應有部分2/9(下稱系爭土地)，遺贈予伊1/2。沈吳桃嗣於92
    年間死亡，蕭沈秀英、沈財旺並未履行系爭遺囑，渠等逕將
    系爭土地辦理繼承登記後，復於102年5月9日辦理自益信託
    而移轉登記予訴外人莊育明，由蕭沈秀英、沈財旺取得全部
    信託利益，系爭土地陸續於103年、104年間出售，並辦畢所
    有權移轉登記。蕭沈秀英、沈財旺就遺贈債務之履行已為給
    付不能，致伊受有損害，伊自得請求蕭沈秀英、沈財旺連帶
    給付新臺幣(下同)72萬9,051元及自105年10月13日起至清償
    日止之法定遲延利息，沈財旺並應就鈞院前審判命蕭沈秀英
    給付145萬8,101元本息部分與蕭沈秀英負連帶給付責任等情
    。爰依系爭遺囑、民法第226條第1項、第1148條第1項之規
    定，求為命被上訴人如數給付之判決(其餘未繫屬本院者，
    不予贅述)。
二、被上訴人之答辯：　　
　(一)沈財旺以：系爭遺囑不符法定要式，應屬無效。若系爭遺
      囑有效，伊係本於繼承關係取得系爭土地1/2，無須履行
      遺贈債務，亦未因此侵害蕭沈秀英之特留分，蕭沈秀英僅
      得對沈財義行使扣減權。又伊出售系爭土地時，不知系爭
      遺囑存在，不具可歸責性，對遺贈債務不負給付不能責任
      ，且系爭土地給付不能之價額應以原審起訴時之市價計算
      等語，資為抗辯。 　
  (二)蕭聰明未於言詞辯論到庭，僅以書狀表示：鈞院前審雖命
      伊母蕭沈秀英給付145萬8,101元本息確定，惟伊仍質疑系
      爭遺囑真正。若系爭遺囑為真，已侵害蕭沈秀英之特留分
      ，應自上訴人得請求之遺贈扣除，至於沈財旺係繼承系爭
      土地1/2，並無侵害伊母之特留分等語，資為抗辯。　
三、上訴人於原審起訴本係先位請求訴外人莊育明應將系爭土地
    移轉登記予蕭沈秀英、沈財旺，備位則請求撤銷系爭土地之
    信託契約暨信託登記行為，並塗銷信託登記，原審為上訴人
    敗訴之判決。上訴人不服，提起上訴後，系爭土地業經出售
    予第三人，並辦畢移轉登記，上訴人乃於本院前審程序中變
    更請求蕭沈秀英應與沈財旺連帶給付218萬7,152元及自105
    年10月13日起至清償日止，按年息百分之五計算之利息；莊
    育明應給付218萬7,152元及自105年10月13日起至清償日止
    ，按年息百分之五計算之利息；前兩項給付如一項已受清償
    ，他債務人於清償範圍同免責任。經本院前審判命蕭沈秀英
    應給付上訴人145萬8,101元本息，並駁回其餘變更之訴。上
    訴人不服，提起第三審上訴，經最高法院將上訴人請求沈財
    旺應與蕭沈秀英連帶給付218萬7,152元本息部分(除蕭沈秀
    英應給付145萬8,101元本息確定部分外)廢棄發回更審，上
    訴人於本審聲明：(一)蕭沈秀英、沈財旺應於繼承遺產範圍
    內再連帶給付72萬9,051元及自105年10月13日起至清償日止
    ，按年息百分之5計算之利息；(二)沈財旺應於繼承遺產範
    圍內就本院104年度上易字第1330號判決命蕭沈秀英應給付1
    45萬8,101元本息部分負連帶給付責任。被上訴人答辯聲明
    ：變更之訴駁回。　　　
四、上訴人主張其生母沈吳桃於46年3月26日將其出養予訴外人
    沈傳福，沈吳桃之被繼承人吳屋於71年6月9日死亡，遺有坐
    落桃園市○○區○○○段○○○○段000○000○000地號(下稱217地號等
    3筆)土地所有權全部，沈吳桃因繼承取得217地號等3筆土地
    應有部分各2/9，沈吳桃於92年10月16日死亡，嗣217地號等
    3筆土地於101年11月22日分割，登記分別共有，由蕭沈秀英
    、沈財旺各取得217地號等3筆土地應有部分1/9，蕭沈秀英
    、沈財旺復於102年5月6日將217地號等3筆土地應有部分各1
    /9均辦理信託登記予莊育明，信託財產之管理或處分方法為
    受託人依約分割、管理、處分信託物所有權。又217地號等3
    筆土地經合併地號分割後，由莊育明取得並予處分，實價登
    錄資料如附表所示等情，有桃園市桃園地政事務所函附登記
    資料、桃園市政府函覆實價登錄資料在卷可稽(原審卷第101
    -220頁，本院前審卷一第80-200頁、卷二第1-94頁、卷三第
    51-57頁)。被上訴人對此並不爭執，堪信為真。
五、上訴人主張沈吳桃生前以系爭遺囑將系爭土地1/2遺贈予上
    訴人，詎蕭沈秀英、沈財旺將系爭土地出售並移轉登記予第
    三人，致遺贈債務給付不能，被上訴人應負損害賠償責任等
    情，為被上訴人所否認，並以前詞置辯。經查： 　
(一)系爭遺囑合於法定要件，為有效：
    ⒈按代筆遺囑，由遺囑人指定三人以上之見證人，由遺囑人
      口述遺囑意旨，使見證人中之一人筆記、宣讀、講解，經
      遺囑人認可後，記明年、月、日及代筆人之姓名，由見證
      人全體及遺囑人同行簽名，遺囑人不能簽名者，應按指印
      代之。民法第1194條定有明文。又民法第1194條規定由遺
      囑人「指定」三人以上之見證人，係指經立遺囑人同意之
      人，始得擔任見證人之意，至於見證人係何人所推薦，則
      在所不問。
　　⒉經查，上訴人主張系爭遺囑合於代筆遺囑法定要件等語，
      業據證人即系爭遺囑之代筆兼見證人盧建宏證稱：當時係
      陳遠發及張美芬向伊表示有人要立遺囑，請伊幫忙，陳遠
      發係代書，張美芬係伊太太，地點在沈財義之家庭式工廠
      ，在場人有沈財義、沈吳桃、陳遠發、張美芬，沈吳桃表
      示其有兩個兒子，一個出養，沈財義稱其母想把財產給二
      個兒子均分，沈吳桃亦表示相同意思，伊便詢問沈吳桃關
      於財產明細，沈吳桃並未提到其他財產，僅稱其有繼承其
      父親在龜山幾筆土地，所以要立遺囑保障沈財義之權益，
      伊即依照其意寫遺囑，寫完後有唸給沈吳桃讓其了解，印
      象中因沈吳桃不識字，所以由其先蓋指印，接著由陳遠發
      或張美芬簽名，順序伊不記得，伊係最後一個簽名。陳遠
      發或張美芬與伊連絡時，大概向伊說明立遺囑人因有小孩
      出養給他人，為保障出養小孩之權益，伊到現場後始確認
      遺囑之內容，並當場製作遺囑等語(見本院前審卷二第113
      -114頁)；再證人即系爭遺囑見證人陳美芬證稱：當時係
      沈財義帶沈吳桃至伊代書事務所詢問是否可以辦遺囑之事
      ，伊建議找律師，經渠等同意後，就找盧建宏律師，伊忘
      記當天係何人通知盧律師，現場有沈吳桃及沈財義、一位
      女士、伊夫婦及盧律師，伊不確定該名女士是否係沈太太
      ，內容由盧律師所寫，伊忘記何人唸給沈吳桃聽，但沈吳
      桃同意內容，伊記得在簽名時，沈吳桃表示同意要過給兒
      子，有給沈吳桃看過內容，因伊有再問過沈吳桃一次，沈
      吳桃表示同意以遺囑將財產給兒子，當時沈吳桃意識很清
      楚等語(見本院前審卷二第115頁背面)；證人即系爭遺囑
      見證人陳遠發證稱：因遺囑並非伊之業務範圍，所以拜託
      盧律師，伊僅擔任見證人，遺囑之指印為沈吳桃所蓋等語
      (見本院前審卷二第117頁背面、第118頁背面)，堪認沈吳
      桃係親自向代筆人盧建宏表示要將繼承自其父親之土地贈
      與沈財義，且以遺囑形式為之，並由盧建宏負責宣讀、講
      解後，始由沈吳桃按捺指紋於系爭遺囑上。揆諸首揭說明
      ，足認系爭代筆遺囑合於民法第1194條要件，為有效。被
      上訴人主張沈吳桃未有口授遺囑之行為，且非當場書寫遺
      囑，復未講解內容云云，自無可取。
    ⒊又被上訴人主張遺囑見證人非沈吳桃指定云云。惟證人張
      美芬、陳遠發皆已證述沈吳桃同沈財義至代書事務所，表
      明要製作遺囑，因渠等建議由律師辦理，經沈吳桃同意，
      乃通知盧建宏到場製作遺囑等語明確如前所述，嗣由渠三
      人擔任見證人，沈吳桃對此無反對意見，堪認合於「由遺
      囑人指定三人以上之見證人」之要件。則被上訴人主張係
      由沈財義指定見證人云云，要無足採。至於被上訴人辯稱
      證人對於遺囑作成地點證述不一致云云，審酌系爭遺囑作
      成距今已逾十餘年，證人分別係執行律師業務及經營代書
      事務所，經手處理案件繁多，渠等就作成地點記憶有誤，
      難認與常理有違，尚無從逕此否認遺囑之真正。
(二)系爭遺囑將系爭土地1/2遺贈予沈財義，1/2指定由沈財旺一
    人繼承，致侵害蕭沈秀英之特留分，應由渠二人按比例扣減
    ：　
　　⒈按遺囑人於不違反關於特留分規定之範圍內，得以遺囑自
      由處分遺產；直系血親卑親屬之特留分，為其應繼分2分
      之1；應得特留分之人，如因被繼承人所為之遺贈，致其
      應得之數不足者，得按其不足之數由遺贈財產扣減之。受
      遺贈人有數人時，應按其所得遺贈價額比例扣減。民法第
      1187條、第1223條、第1225條分別定有明文。次按財產權
      因繼承而取得者，係基於法律之規定，繼承一經開始，被
      繼承人財產上之一切權利義務，即為繼承人所承受。遺囑
      違反特留分規定，與特留分被侵害，有所不同。應得特留
      分之人，如因被繼承人所為遺贈，或以遺囑指定遺產分割
      方法及應繼分之指定，致其應得之額不足特留分時，得適
      用或類推適用民法第1225條規定，行使特留分扣減權(最
      高法院110年度台上字第203號判決參照)。準此，以遺囑
      指定應繼分或分割方法而有侵害特留分者，解釋亦得為扣
      減之標的。
　　⒉經查，審諸系爭遺囑，其上載明：「立遺囑人沈吳桃....
      玆為身後事計，依法訂立遺囑如後：一、本人繼承自先父
      吳屋之所有權利，由本人長子沈財旺及出養與沈傳福之次
      子沈財義....二人均分，各享有二分之一權利。二、上揭
      意旨，由本人沈吳桃口述，盧建宏代筆，並宣讀、講解，
      經立遺囑人認可，記明年、月、日於後。...等語」(見原
      審卷第6頁)，可明沈吳桃就其所遺217地號等3筆土地，以
      系爭遺囑指定1/2贈與上訴人，另1/2指定由沈財旺繼承，
      即將其遺產扣除遺贈後，全部指定由沈財旺繼承，則系爭
      遺囑除具遺贈性質外，並同時兼具指定應繼分及分割方法
      。惟若系爭遺囑僅為遺贈，沈吳桃之其餘遺產本應由蕭沈
      秀英與沈財旺共同繼承，尚不致侵害蕭沈秀英之特留分，
      然系爭遺囑同時指定應繼分及分割方法，即生侵害蕭沈秀
      英之特留分，則揆諸首揭說明，蕭沈秀英以其特留分受侵
      害為由，行使民法第1225條扣減權，應依民法第1225條及
      類推適用民法第1225條規定，由上訴人、沈財旺依所得遺
      贈價額及繼承財產價額比例即各1/2，自所受遺贈財產、
      繼承財產為扣減。 
(三)系爭土地業經出賣予第三人，上訴人請求蕭沈秀英、沈財旺
    履行遺贈債務，將系爭土地1/2辦理移轉登記已為給付不能
    ，蕭沈秀英、沈財旺應連帶負債務不履行之損害賠償責任：
　　⒈按所謂遺贈，乃立遺囑人依遺囑對於他人(受遺贈人)無償
      的給予財產上利益之行為，遺囑人依遺囑所為之遺贈，因
      依一方之意思表示即而成立，為屬無相對人之單獨行為(
      最高法院95年度臺上字第817號裁判意旨參照)。次按民法
      第226條第1項所規定債務人給付不能所負之損害賠償責任
      ，其目的在於填補債權人所生之損害，其應回復者並非「
      原有狀態」，而係「應有狀態」，應將損害事故發生後之
      變動狀況考慮在內，故其價格應以債務人應為賠償之時為
      準。而債權人請求賠償時，債務人即有給付之義務，算定
      標的物價格時，自應以請求時或起訴時之市價為準。
　　⒉經查，系爭遺囑已載明沈吳桃繼承自其父之財產，由上訴
      人、沈財旺二人均分如前所述，可認沈吳桃係將系爭土地
      1/2贈與上訴人，則上訴人依系爭遺囑之法律關係，請求
      沈吳桃之繼承人蕭沈秀英、沈財旺連帶履行遺贈債務，自
      應准許。惟沈吳桃所遺217地號等3筆土地(含系爭土地)業
      經蕭沈秀英、沈財旺信託登記於莊育明名下，嗣莊育明以
      受託人身分處分217地號等3筆土地，已移轉為第三人所有
      ，有土地異動索引及桃園地政所函覆登記資料可稽，蕭沈
      秀英、沈財旺對此亦不爭執（見本院前審卷二第107頁、
      第129頁、第150-151頁，第164-198頁、卷三第1-15頁)，
      堪認蕭沈秀英、沈財旺依系爭遺囑所負移轉登記之債務已
      陷於給付不能，自應連帶對上訴人負損害賠償責任。至沈
      財旺辯稱：出售系爭土地時不知有系爭遺囑存在，不可歸
      責於伊云云，然係因蕭沈秀英、沈財旺以自益信託方式將
      217地號等3筆土地登記予莊育明，莊育明處分217地號等3
      筆土地本即為蕭沈秀英、沈財旺之利益，則系爭土地陷於
      給付不能，自屬可歸責於蕭沈秀英、沈財旺，與渠等是否
      知悉系爭遺囑存在無涉，沈財旺前開所辯不足採信。
　　⒊又系爭土地面積占沈吳桃所有217地號等3筆土地面積比例
      為45/1000【980÷(15149＋5587＋980)＝45/1000】，再以桃
      園市政府函覆之實價登錄資料計算(本院卷三第51-57頁)
      ，沈吳桃遺產價額為1億2,960萬9,028元(計算式：259,21
      8,055×1/2=129,609,028，元以下四捨五入，下同)，系爭
      土地占其中45/1000，其價額應為583萬2,406元(計算式：
      129,609,028×45/1000＝5,832,406)，上訴人本應取得1/2
      即291萬6,203元。惟沈吳桃就系爭遺囑所為遺贈及指定應
      繼分暨分割方法已侵害蕭沈秀英之特留分如前所述，是蕭
      沈秀英行使扣減權後，其特留分之權利(4分之1)應由上訴
      人、沈財旺各按1/8比例扣減(計算式：1/4÷2＝1/8)，即應
      各扣減72萬9,051元(計算式：5,832,406×1/8＝729,051)。
      準此，上訴人依系爭遺囑及民法第1148條第1項、第226條
      第1項之規定，得請求蕭沈秀英、沈財旺連帶賠償相當於
      受遺贈系爭土地1/2價額之損害為218萬7,152元(計算式：
      2,916,203－729,051＝2,187,152)。又本院前審業已判命蕭
      沈秀英賠償145萬8,101元本息確定，則蕭聰明應於繼承蕭
      沈秀英之遺產範圍內再與沈財旺連帶給付72萬9,051元，
      沈財旺並應就本院前審判命蕭沈秀英給付145萬8,101元本
      息部分與之負連帶責任。
六、綜上所述，上訴人依系爭遺囑及民法第1148條第1項、第226
    條第1項之規定，請求蕭聰明於繼承蕭沈秀之遺產範圍內、
    沈財旺於繼承沈吳桃之遺產範圍內再連帶給付上訴人72萬9,
    051元及自105年10月13日起(見本院前審卷三第39頁背面)至
    清償日止，按年息百分之五計算之利息，另沈財旺並應就本
    院104年度上易字第1330號判命蕭沈秀英給付145萬8,101元
    本息部分與之負連帶給付責任，洵屬有據，應予准許
七、本件事證已臻明確，兩造其餘之攻擊或防禦方法及所用之證
    據，經本院斟酌後，認為均不足以影響本判決之結果，爰不
    逐一論列，附此敘明。
八、據上論結，本件變更之訴為有理由，判決如主文。 　　
中　　華　　民　　國　　110 　年　　9　　月　　 8   日
                    家事法庭    
                        審判長法  官  楊雅清
　　　　　　　　　　　        法  官  陳君鳳
　　　　　　　　　　　　　　  法  官  洪純莉
正本係照原本作成。
如不服本判決，應於收受送達後20日內向本院提出上訴書狀，其
未表明上訴理由者，應於提出上訴後20日內向本院補提理由書狀
（均須按他造當事人之人數附繕本）上訴時應提出委任律師或具
有律師資格之人之委任狀；委任有律師資格者，另應附具律師資
格證書及釋明委任人與受任人有民事訴訟法第466 條之1第1項但
書或第2項所定關係之釋明文書影本。
中　　華　　民　　國　　110 　年　　9 　　月　　9 　　日
　　　　　　　　　　　   　　書記官　陳惠娟